【裁判字號】    96,訴,4001
【裁判日期】    970717
【裁判案由】    營利事業所得稅
【裁判全文】
臺北高等行政法院判決
                                     96年度訴字第04001號
                              .
原      告  乙光營造有限公司
代  表  人  甲○○（董事）
訴訟代理人  許佳新（會計師）
被      告  財政部臺灣省北區國稅局
代  表  人  陳文宗（局長）
訴訟代理人  乙○○
            丙○○
上列當事人間因營利事業所得稅事件，原告不服財政部中華民國
96年9 月29日台財訴字第09600367150 號（案號：00000000）訴
願決定，提起行政訴訟。本院判決如下：
    主  文
原告之訴駁回。
訴訟費用由原告負擔。
    事  實
壹、事實概要：
    原告民國（下同）83及84年度營利事業所得稅分別於84年5
    月31日及85年5 月31日辦理結算申報，業已自行計算應納稅
    額新臺幣（下同）288,455 元及237,512 元，並分別於84年
    5 月24日及85年5 月29日繳清，而經被告依其申報核定確定
    在案。嗣原告於96年5 月9 日具文被告，略以：其於83及84
    年間承攬興大建設股份有限公司（以下簡稱興大公司）大連
    聖家族工程乙案，已依法繳納營業稅及營利事業所得稅。惟
    該工程經本院89年度訴字第1619號判決認係由世達營造有限
    公司（以下簡稱世達公司）所承攬，而非由原告承攬，爰依
    該判決結果，檢附其83、84年度營利事業所得稅申報書及資
    產負債表，申請退還其溢繳之營利事業所得稅。案經被告以
    96年7 月2 日北區國稅審一字第0960022515號函復否准退還
    ，原告不服，提起訴願，復遭財政部決定駁回，遂向本院提
    起行政訴訟。
貳、兩造聲明：
一、原告聲明：求為判決
(一)、訴願決定及原處分均撤銷，並命被告作成退還溢繳稅款之處
    分。
(二)、訴訟費用由被告負擔。
二、被告聲明：求為判決如主文所示。
參、兩造之爭點：
一、原告主張之理由：
(一)、本案係依稅捐稽徵法28條「納稅義務人對於因適用法令錯誤
    或計算錯誤溢繳之稅款」之規定，申請退稅。且原告因被告
    主動認定非原告承攬工程（鈞院89年度訴字第1619號判決所
    載），故有財政部90年12月26日台財稅字第0900457455號、
    法務部90年3 月22日法90令字第0086170 號令釋之適用。
(二)、按司法院釋字第420 號解釋，首度揭示「經濟觀察法」係指
    在稅捐之解釋或課稅解釋上之應用，而所謂「經濟觀察法」
    係指在稅捐法之解釋或課稅事實之認定，應以經濟的觀察、
    認定及判斷，以根據經濟過程或狀態的實質，平等掌握經濟
    上的給付能力，實現稅捐課徵之平等性。在學說上有稱之為
    經濟解釋，即所謂經濟觀察法是目的解釋的方法，亦即是以
    按法律目的決定法律效力為目標之一種經濟解釋。所以在解
    釋一個不僅在稅法使用之概念時，應探求取向於稅捐法之目
    的的特別概念內容。又關於適用實質課稅原則之要件，孫森
    焱大法官在司法院釋字第420 號解釋之不同意見書提到：「
    本件多數意見通過之解釋文係謂有關租稅法律之解釋，應本
    於租稅法律主義之精神，依各該法律之立法目的，衡酌經濟
    上之意義及實質課之公平原則為之，因認行政法院相關決議
    為無不合。就中所謂『經濟上之意義』當係指『經濟觀察法
    』而言。按所謂經濟觀察法係指有關租稅法律之解釋不得拘
    泥於所用之辭句，應就租稅法律之實質意義及經濟上意義為
    必要之考察之意。因而演譯為實質課之原則，於稅捐客體之
    歸屬、無效法律行為、違法或違反公共秩序善良風俗之行為
    均有適用。」雖然要件事實該當性的認定必涉及其該當之法
    律解釋，但經濟觀察法所涉問題的層面仍應在於：系爭事實
    是否該當於一定之法定構成要件的認定，而非其該當之法律
    的解釋。由於適用經濟觀察法及租稅規避行為之否認，以及
    租稅理性化與租稅正義考量，均有獨有之稅法要求。稅法上
    平等與不平等的衡量標準，在於經濟意義而非形式。另按行
    政程序法第9 條之規定，本案經鈞院89年度訴字第1619號判
    決，其時間距83、84年已逾稅捐稽徵法第28條繳納稅款5 年
    之限制，故其5 年期間之計算應自判決確定原告知悉日即93
    年10月18日起算，始為適法。
(三)、再按財政部88年4 月22日台財稅第8819091967號函釋意旨，
    在有稅捐稽徵法第28條溢額繳納稅款而應退還之情形，納稅
    義務人「得」申請退稅，但並不排除稽徵機關主動「依職權
    」退稅，因此即使納稅義務人沒有提出申請，稽徵機關也應
    依職權給付應返還之溢繳稅款，以符依法課稅原則。又原告
    83年及84年度營利事業所得稅申報自繳稅額288,455 元及23
    7,512 元，分別於84年5 月24日及85年5 月29日繳清，若依
    稅捐稽徵法第28條規定，原告最遲應於89年5 月23日及90年
    5 月28日以前提出具體證明，申請退還。惟被告認定世達公
    司向原告借用甲級營造牌照承建臺中市「格林威治大樓」、
    「大連聖家族大樓」及發包工程，世達公司於行政救濟過程
    中提示原告應就本案情節本諸職權作成退還稅款之行政處分
    （財政部台財訴字第09500524670 號訴願決定書），故按行
    政程序法第9 條之規定，被告難謂原告已逾稅捐稽徵法第28
    條之5 年期限而否准退還稅款。惟稅捐稽徵法第28條退稅規
    定，係指納稅義務人申請就溢繳稅款退還而言，如為稽徵機
    關發現錯誤或溢繳之案件，而本職權自動更正退還者，應不
    受該法條5 年期間之限制。良以行政程序法第117 條規定對
    於違法行政處分之職權撤銷並無時間限制（但依同法第121
    條規定應於知悉有撤銷原因時起2 年內為之），因此，稽徵
    機關於5 年後才發現原課稅處分違法，而依據該法第117 條
    依職權撤銷，再主動辦理退稅，於法應無不合。故原處分據
    以核駁之審定應無可維持，原告聲明請求撤銷訴願決定及原
    處分，並命被告為准以退還稅款之行政處分，應為有理由。
二、被告主張之理由：
    按課稅構成要件事實，通常均發生於人民之私經濟生活，並
    由人民所掌控，當事人比稅捐機關更能掌握事實之全貌，本
    件原告究有無承攬興大公司大連聖家族工程，原告知之最詳
    ，該工程收入是否為原告本身之收入，原告申報時即已知悉
    ，並無所謂因法院判決方知悉該工程收入非其所有之情形，
    又稅捐稽徵法所明定5 年之起算日係自稅款繳納之日起算，
    所訴應自知悉法院判決之93年10月18日起算5 年時效乙節，
    亦無足採。綜上，原告所訴委無足採，依稅捐稽徵法第28條
    規定及財政部95年12月6 日台財稅字第09504569920 號函釋
    ，原處分及訴願決定，並無不合，應予維持。
    理  由
一、本件原告83及84年度營利事業所得稅分別於84年5 月31日及
    85年5 月31日辦理結算申報，業已自行計算應納稅額288,45
    5 元及237,512 元，並分別於84年5 月24日及85年5 月29日
    繳清，而經被告依其申報核定確定在案。嗣原告於96年5 月
    9 日以其於83及84年間承攬興大公司大連聖家族工程乙案，
    已依法繳納營業稅及營利事業所得稅，因該工程經本院89年
    度訴字第1619號判決認係由世達公司所承攬，並非由原告承
    攬確定在案，爰依該判決結果，申請退還其溢繳之營利事業
    所得稅。案經被告以96年7 月2 日北區國稅審一字第096002
    2515號函復否准退還，原告不服，提起訴願，復遭駁回等事
    實，有財政部96年9 月29日台財訴字第09600367150 號訴願
    決定書、本院89年度訴字第1619號判決、被告96年7 月2 日
    北區國稅審一字第0960022515號函、原告申請書、83及84年
    度營利事業所得稅結算申報書等件影本附卷可稽（見原處分
    卷第71-76 、49-56 、41、21-24 頁），且為兩造所不爭，
    洵堪認定。原告循序提起本件行政訴訟，主張如事實欄所載
    ，並經其訴訟代理人陳明係依稅捐稽徵法第28條規定，提起
    本件課予義務訴訟（見本院卷第42頁）。是本件茲應審究者
    ，乃在本件原告之請求是否符合稅捐稽徵法第28條規定之要
    件？
二、按「納稅義務人對於因適用法令錯誤或計算錯誤溢繳之稅款
    ，得自繳納之日起五年內提出具體證明，申請退還；逾期未
    申請者，不得再行申請。」稅捐稽徵法第28條定有明文。是
    該條規定之退稅請求權係自繳納之日起算5 年，且一旦時效
    屆滿，該公法上之請求權即行消滅（行政程序法第131 條第
    2 項參照）。本件原告以計算錯誤，申請退還其分別於84年
    5 月24日及85年5 月29日，自行申報繳納之83及84年度營利
    事業所得稅稅款288,455 元及237,512 元，依上述稅捐稽徵
    法第28條規定，至遲應於89年5 月23日及90年5 月28日以前
    提出具體證明，申請退還。惟其遲至96年5 月9 日始向被告
    提出，業已逾5 年申請期限，則被告否准退還，於法自無不
    合。而有關課稅構成要件事實，通常均發生於人民之私經濟
    生活，係由人民掌握事實之全貌，故原告有無承攬興大公司
    大連聖家族工程，其知之最詳，該工程收入是否為其本身之
    收入，其申報時即已知悉，並無所謂因法院判決方知悉該工
    程收入非其所有之情形，是其主張有關5 年期間之計算應自
    本院89年度訴字第1619號判決確定，為其知悉之日即93年10
    月18日起算云云，非旦與事實不符，且有悖稅捐稽徵法第28
    條之規定，自無可採，而與行政程序法第9 條之規定暨司法
    院釋字第420 號解釋揭示之經濟觀察法及實質課稅原則均屬
    無涉；又原告既陳明本件係依稅捐稽徵法第28條為請求，則
    有關被告如認本件有錯誤或溢繳之情形，是否稟其職權，依
    行政程序法第117 條撤銷，並主動辦理退稅，因非原告請求
    權基礎，且財政部台財字第09500524670 號訴願決定書亦無
    如原告所述，有何提示本案被告應本諸職權退稅之論述，自
    不在本件審究之列，爰俱併此敘明。
三、另財政部90年12月26日台財稅字第0900457455號函釋：「主
    旨：有關貴市○○區○○段××地號土地因辦重測，重測清
    冊誤繕，面積登記錯誤，致溢繳地價稅及土地增值稅，其退
    稅是否受稅捐稽徵法第28條5 年期間之限制乙案，說明：二
    、依稅捐稽徵法第28條規定：『納稅義務人對於因適用法令
    錯誤或計算錯誤溢繳之稅款，得自繳納之日起五年內提出具
    體證明，申請退還；逾期未申請者，不得再行申請。』上揭
    所稱之『適用法令錯誤或計算錯誤』，係指稅捐稽徵機關或
    納稅義務人適用法令錯誤或計算錯誤之情形。本案貴屬××
    市稅捐稽徵處核課貴市○○區○○段××地號土地之地價稅
    及土地增值稅，係依據地政機關登記之面積辦理，嗣經發現
    當時所據以課稅之面積係錯誤而需退稅，其錯誤之原因為地
    政機關重測面積登記錯誤所致，因該項課稅前提有關之事實
    （即土地實際面積），既係認定之機關即地政機關發生錯誤
    ，應非屬稽徵機關適用法令錯誤或計算錯誤之情形，則其退
    稅應無前揭法條5 年期限規定之適用；又該溢繳稅款之請求
    權係屬行政程序法施行前已發生之公法上請求權，依法務部
    90年3 月22日法90令字第008617號令，應得類推適用民法消
    滅時效之規定。」核係針對地政機關發生錯誤之情形，而非
    屬稽徵機關或納稅義務人適用法令錯誤或計算錯誤之情形，
    核與本件係因納稅義務人申報之錯誤而生之退稅事實不同；
    再財政部88年4 月22日台財稅第8819091967號函釋：「關於
    營造廠商未實際承攬工程，將營造業登記證提供他人投標承
    攬工程，或代他人在建築申請書上蓋章表示承建，並代他人
    開立統一發票之案件，該營造廠商除仍應依本部79年8 月30
    日台財稅第780458461 號函釋說明三規定辦理外，稽徵機關
    如查明並認定其有上開行為，且因此溢繳營業稅款者，准予
    核實退還。請查照。」亦與本件案情不同，均無從比附援用
    。
四、至法務部90年3 月22日法90令字第0086170 號令：「行政程
    序法施行前已發生公法上請求權之消滅時效期間，不適用行
    政程序法第131 條第1 項規定，應依行政程序法施行前有關
    法規之規定；無相關法規規定者，得類推適用民法消滅時效
    之規定（即縱使殘餘時間，自行政程序法施行日起算較5 年
    為長者，仍依其期間）。另如係基於行政處分、法院裁定或
    其他依法令負有義務經通知限期履行，依行政執行法相關規
    定（第7 條、第42條第3 項參照）係屬執行期間問題者，自
    當適用執行期間之規定，而與本案消滅時效問題無涉。至關
    於消滅時效期間之起算點，則應自該請求權得行使時起算，
    就具體個案判斷之。又倘法律關於時效有特別規定者，則應
    依該特別規定處理。」則係針對行政程序法施行前，法律未
    明文規定公法上請求權消滅時效期間之情形，而稅捐稽徵法
    第28條於65年10月22日訂定時既已明文規定5 年之時效期間
    ，自無該令之適用，附此敘明。
五、綜上所述，原告之主張均無可採。被告以96年7 月2 日北區
    國稅審一字第0960022515號函，否准原告系爭退稅之申請，
    於法並無不合，訴願決定予以維持，亦無違誤，原告猶執前
    詞，訴請撤銷，為無理由，應予駁回。
六、本件事證已臻明確，兩造其餘攻擊防禦方法經本院審酌後，
    核與本件判決結果均不生影響，故不再逐項論述，附敘明之
    。
據上論結，原告之訴為無理由，爰依行政訴訟法第98條第1 項前
段，判決如主文。
中    華    民    國    97    年     7    月   17     日
                    臺北高等行政法院第七庭
                              審判長法  官  黃秋鴻
                                    法  官  闕銘富
                                    法  官  林玫君
上為正本係照原本作成。
如不服本判決，應於送達後20日內，向本院提出上訴狀並表明上
訴理由，如於本判決宣示後送達前提起上訴者，應於判決送達後
20日內補提上訴理由書（須按他造人數附繕本）。
中    華    民    國    97    年     7    月   17     日
                                    書記官  黃明和


司法院資訊處製作；財團法人民間司法改革基金會備份。
